【裁判字號】    99,上,88
【裁判日期】    990907
【裁判案由】    清償借款
【裁判全文】
臺灣高等法院臺中分院民事判決  99年度上字第88號
上  訴  人  銓運國際有限公司
法定代理人  甲○○
被 上 訴人  坤豐園企業有限公司
法定代理人  乙○○
訴訟代理人  盧志科律師
複 代 理人   李國源律師
上列當事人間請求清償借款事件，上訴人對於中華民國99年1月
18日臺灣彰化地方法院98年度訴字第874號第一審判決提起上訴
，本院於99年8月24日言詞辯論終結，判決如下：
    主  文
上訴駁回。
第二審訴訟費用由上訴人負擔。
    事實及理由
一、本件上訴人經合法通知，未於言詞辯論期日到場，核無民事
    訴訟法第386條各款所列情形，爰依被上訴人之聲請，由其
    一造辯論而為判決。
二、上訴人起訴主張：被上訴人自民國（下同）96年間11月開始
    陸續向上訴人借款，直至97年2月共借款5次，借款金額達新
    臺幣（下同）220萬元，以電匯或是轉帳方式存入被上訴人
    帳戶，當時係被上訴人法定代理人之父親游俊傑以電話或當
    面至上訴人公司，口頭向上訴人之法定代理人借款，並未書
    立借據。惟經上訴人屢次催討，均無效果，爰依借貸契約之
    關係，求為判命被上訴人清償220萬元借款及支付命令送達
    之翌日起加計法定遲延利息之判決。原審判決駁回上訴人之
    訴，上訴人提起上訴，上訴聲明：(一)原判決廢棄；(二)被上訴
    人應給付上訴人220萬元及自支付命令送達之翌日起至清償
    日止，按年息百分之5計算之利息；(三)訴訟費用由被上訴人
    負擔。
三、被上訴人則以：上訴人雖曾匯款至被上訴人帳戶中，然此款
    項均非被上訴人所借或使用，乃係梅香莊企業有限公司（下
    稱梅香莊公司）向上訴人所借，僅藉由被上訴人帳戶匯款而
    已，且上訴人與梅香莊公司事後亦就雙方借款達成清償借款
    協議。再者，倘上訴人確實有借給被上訴人系爭借款，衡情
    該筆金額高達220萬元，上訴人為確保該筆借款如期償還，
    理應要求被上訴人提供擔保或簽發支票、本票供其收執為憑
    ，何以上訴人均未為？此與常情及經驗法則不符，益證上訴
    人請求顯非真實，不足採信。且上訴人既未提出任何證據足
    以證明系爭220萬元係因借貸關係而交付被上訴人，則其主
    張被上訴人返還借款，洵無足採等語置辯。答辯聲明：(一)上
    訴駁回；(二)訴訟費用由上訴人負擔；(三)如受不利之判決，被
    上訴人願供擔保，請准免假執行。
四、上訴人主張被上訴人自96年11月12日起至97年1月7日陸續向
    上訴人借款5次，借款金額為220萬元，上訴人皆以電匯方式
    存入被上訴人帳戶等情，固據其提出匯款申請書3紙及存款
    憑條2紙為證，被上訴人對於上訴人曾於上揭時間陸續匯款5
    次共計220萬元至被上訴人公司帳戶一節不予爭執，惟否認
    該筆款項係因被上訴人向上訴人借貸而交付，並稱係第三人
    梅香莊公司向上訴人借款，被上訴人僅出借銀行帳戶與梅香
    莊公司做為匯款使用等語為辯。經查：
  (一)按當事人主張有利於己之事實者，就其事實有舉證之責任，
    民事訴訟法第二百七十七條定有明文。又民事訴訟如係由原
    告主張權利者，應先由原告負舉證之責，若原告先不能舉證
    ，以證實自己主張之事實為真實，則被告就其抗辯事實即令
    不能舉證，或其所舉證據尚有疵累，亦應駁回原告之請求。
    又請求履行債務之訴，除被告自認原告所主張債權發生原因
    之事實外，應先由原告就其主張此項事實，負舉證之責任，
    必須證明其為真實後，被告於其抗辯事實，始應負證明之責
    任，此為舉證責任分擔之原則（最高法院17年上字第917號
   、43年台上字第377號判例參照）。準此，當事人主張有金錢
    借貸關係存在，須就其發生所須具備之特別要件即金錢之交
    付與借貸意思表示相互一致負舉證責任。而交付金錢之原因
    多端，或為買賣，或為贈與，或因其他之法律關係而為交付
    ，非謂一有金錢之交付，即得推論授受金錢之雙方即屬消費
    借貸關係。若僅證明有金錢之交付，未證明借貸意思表示互
    相一致者，尚不能認有金錢借貸關係存在（最高法院92年度
    台上字第557號判決及93年度台上字第19號判決參照）。是
    本件上訴人雖主張與被上訴人間存有借貸關係，惟被上訴人
    抗辯該款項均非被上訴人所借或使用，乃訴外人梅香莊公司
    向上訴人所借，僅係藉由被上訴人帳戶匯款存入，且上訴人
    與梅香莊公司後亦就雙方借款達成清償借款協議等語。因此
    上訴人必須證明與被上訴人間確有借款存在，若有未及，依
    上開判例判決，即難謂有理由。
  (二)被上訴人公司之法定代理人乙○○乃係梅香莊有限公司之法
    定代理人張瓊文與游俊傑二人之女。上訴人主張被上訴人公
    司與梅香莊公司乃為家族企業，前該二家公司均與上訴人公
    司間有業務往來，而大部分之借款往來多係由游俊傑、張瓊
    文夫婦二人出面與上訴人公司之法定代理人接洽聯繫。且游
    俊傑於93年10月1日傳真要求上訴人公司辦理出口之定貨單
    ，出口報單上之貨物出售人係記載「坤豐園企業有限公司」
    ，因認系爭借款係由被上訴人公司所借云云。惟：
  1.證人張瓊文於原審法院98年11月24日言詞辯論時證稱︰「我
    跟上訴人借過錢。從96年到97年間前後有借700萬元，交付
    借款方式上訴人有一部分匯到我公司梅香莊企業有限公司，
    當時我們公司出了財務問題，所以借了被上訴人的帳號請上
    訴人將借款匯入被上訴人帳號。．．．（提示上訴人支付命
    令狀後附之匯款申請書三張、存款憑條兩張？）這五張款項
    都是梅香莊公司向上訴人借款而借用被上訴人公司的帳戶所
    匯的款項。這五張借款總共新台幣220萬元是梅香莊公司向
    上訴人所借的，不是被上訴人向上訴人所借的．．．（請求
    提示被證一協議書及本票予證人，這協議書裡面所載的借款
    金額七百萬元是否包含前述所說匯到被上訴人帳戶裡面的22
    0萬元？）是的」即明，上訴人主張系爭匯款係被上訴人所
    借，尚不足採。
  2.上訴人之法定代理人甲○○前曾傳簡訊表示「梅香莊的廠房
    和銀行帳戶都改成坤豐園了，梅香莊欠的錢理所當然也應該
    改成坤豐園，因為你是負責人，所以你跟你爸爸說一聲請他
    更改一下」，此節益證被上訴人並無向上訴人借款，所以上
    訴人法定代理人才要求被上訴人將梅香莊公司所欠之借款改
    由被上訴人承擔（參原審卷被證3），顯見系爭借款與被上
    訴人難謂有涉。
  3.又依上訴人主張卷附匯款申請書及存款憑條所示匯款時間係
    從96年11月12日至97年2月29日，由被上訴人法定代理人的
    父親游俊傑以電話或當面到上訴人公司以口頭向上訴人公司
    之法定代理人借錢云云，然於上開期間，訴外人游俊傑或被
    上訴人法定代理人乙○○皆非坤豐園公司負責人（參原審卷
    第155頁至170頁，被上訴人公司是97年10月13日方變更代表
    人為乙○○），故游俊傑衡情不太可能出面代坤豐園公司向
    上訴人借款，若有之，應有相關事項可供佐證，惟該部分上
    訴人並未例舉說明。至於被上訴人公司與梅香莊公司是否為
    家族企業並不影響各自法人格之獨立，法律上二家公司屬不
    同法人格，權利義務分別由其各自享受、負擔。
  (三)證人張瓊文於97年10月6日以e-mail網路信件向上訴人公司
    自承有300,000元之高額利息票遭退票，審諸上訴人公司與
    擔任被上訴人公司名義上負責人之游新曄私人間並無高額金
    錢借貸往來乙情，遑論有金額高達300,000元之利息，足證
    上開高達300,000元之利息票乃係被上訴人公司因積欠上訴
    人公司債款所開立之利息款項票據云云。惟：
  1.上開上訴人所主張之發票日97年9月22日、面額30萬元之支
    票被上訴人稱係借予訴外人梅香莊公司，並非被上訴人公司
    直接簽發予上訴人用以支付上訴人所稱之借款利息，此參證
    人張瓊文於原審法院98年11月24日言詞辯論時證稱︰因為梅
    香莊公司也有向被上訴人公司借票需要清償等語（見該言詞
    辯論筆錄第2頁第18行）即可證明。
  2.依上訴人於原審所提原證3之信件係由訴外人梅香莊公司寄
    予上訴人，其內容亦係記載上訴人公司與梅香莊公司兩者間
    欠款及已還款對帳之明細，且系爭支票即明確臚列於該信件
    「欠款部分」欄。況且，依該信件內容記載「坤豐園及我女
    兒票是否可先還我們去註銷」等語，足認該信件顯然係由梅
    香莊公司寄予上訴人就兩者間欠款及已還款對帳之明細內容
    ，且為梅香莊公司向被上訴人公司借用系爭支票用以支付向
    上訴人借款之利息，梅香莊公司才會要求上訴人將其向被上
    訴人所借系爭支票返還，否則，倘如係上訴人主張係被上訴
    人自身借款所支付利息，梅香莊公司何以有權去要求上訴人
    將系爭支票返還於伊？足證系爭支票係梅香莊公司用以支付
    積欠上訴人借款之利息，並非上訴人所稱係被上訴人給付之
    利息。又系爭支票受款人係記載「甲○○」非上訴人，倘係
    上訴人主張欲支付其借款利息，則該受款人應為「銓運國際
    有限公司」，何以為「甲○○」？亦非無疑。
  (四)衡上各情，上訴人除證明已將系爭款項匯入被上訴人帳戶外
    ，未有足夠佐證以示其確已與被上訴人間成立借貸關係，則
    上訴人之主張難以遽採。
五、從而，上訴人主張本於借貸關係請求被上訴人給付系爭借款
    220萬元及自支付命令送達之翌日起至清償日止，按年息百
    分之5計算之利息為無理由，不應准許。原審為上訴人敗訴
    之判決並無不合。上訴意旨指摘原判決不當，求予廢棄改判
    ，為無理由，應予駁回。
六、本件事證已臻明確，兩造其餘攻擊或防禦方法及所提證據，
    均與本院心證之形成，不生影響，爰不一一再加以論述，併
    此明。
據上論結，本件上訴為無理由，依民事訴訟法第463條、第385條
第1項前段、第449條第1項、第78條，判決如主文。
中    華    民    國    99    年    9     月    7     日
                民事第五庭    審判長法  官  古金男
                                    法  官  王重吉
                                    法  官  鄭金龍
以上正本係照原本作成。
如對本判決上訴，須於收受判決送達後20日內向本院提出上訴書
狀，其未表明上訴理由者，應於提出上訴後20日內向本院提出上
訴理由書（須按他造人數附具繕本）。
上訴時應提出委任律師為訴訟代理人之委任狀。具有民事訴訟法
第466條之1第1項但書或第2項之情形為訴訟代理人者，另應附具
律師及格證書及釋明委任人與受任人有該條項所定關係之釋明文
書影本。如委任律師提起上訴者，應一併繳納上訴審裁判費。
                                    書記官  姚錫鈞
中    華    民    國    99    年    9     月    7     日
                                                      Ｓ

司法院資訊處製作；財團法人民間司法改革基金會備份。
